臺灣高等法院刑事判決
111年度上易字第512號
上  訴  人  臺灣桃園地方檢察署檢察官
被      告  曾秋雲

輔  佐  人  
即被告之子  謝明勳
上列上訴人因被告過失傷害案件，不服臺灣桃園地方法院109年
度易字第795號，中華民國110年12月9日第一審判決（起訴案號
：臺灣桃園地方檢察署109年度偵續字第97號、109年度偵字第41
7號），提起上訴，本院判決如下：
    主  文
上訴駁回。
    理  由
一、本案經本院審理結果，認第一審判決以不能證明被告曾秋雲
    犯罪，對被告為無罪之諭知，核無不當，應予維持，並引用
    第一審判決書記載之證據及理由（如附件）。
二、檢察官上訴意旨略以：被告於身體失去平衡向前傾倒並撞擊
    告訴人江許秀珠身體前，右腳鞋子前端底部處有抵到地板乙
    情，有原審勘驗筆錄、監視錄影畫面擷取照片及監視錄影光
    碟附卷可參，足徵被告於步行時確實未將腳掌抬高至相當之
    高度，以避免腳底（鞋底）與地面接觸、卡住而重心不穩跌
    倒並傷及他人。而原審認被告注意義務與常人並無不同，卻
    無論及被告未抬高腳掌步行而跌倒之舉何以未違反注意義務
    ，判決理由顯有不備。再者，客觀歸責理論所謂「容許風險
    之行為」，屬客觀不法的要素，以客觀上行為的利益及風險
    的衡量為判斷依據，於客觀上已經出現利益侵害的情況下，
    該行為追求的利益已經無法衡平客觀上百分之百的風險，且
    行為人於有充分餘裕得以迴避事故之發生者，既尚能在於己
    無損之情況下，採取適當舉措以避免損害他人之生命、身體
    及其他財產利益，基於社會相當性之考量，即有防免事故發
    生之注意義務。原審固以被告案發時行走之行為與常人並無
    不同，係屬日常生活之正常行為，而認其並未製造出法律上
    具有重要性之風險，然此情應係指一般單獨行走無須注意他
    人在旁可能因自身跌倒而遭撞擊成傷而言，觀諸本案監視錄
    影畫面，被告先與告訴人併行，隨後告訴人停在被告右側前
    方一小步位置等待電梯，此時被告既能從左後方觀察到告訴
    人之相對位置與動向，而知悉其等距離甚近，若其向前傾倒
    ，即可能與告訴人發生碰撞，且被告並無行走方面之障礙，
    其應有能力及餘裕踏穩步伐以迴避傷害發生，從而，被告在
    他人鄰近之處卻未抬腳至適當高度之行走行為是否屬容許風
    險之範圍，亦非無研求之餘地。原審判決尚有再行審酌之空
    間，爰依刑事訴訟法第344條第1項，第361條提起上訴，請
    將原判決撤銷，更為適當合法之判決等語。
三、按刑事訴訟法第161條第1項規定：檢察官就被告犯罪事實，
    應負舉證責任，並指出證明之方法。對於其所訴之被告犯罪
    事實，應負提出證據及說服之實質舉證責任，倘所提出之證
    據，不足為被告有罪之積極證明，或其闡明之證明方法，無
    從說服法官以形成被告有罪之心證，基於無罪推定之原則，
    自應為被告無罪判決之諭知。而證據之取捨與證據之證明力
    如何，均屬事實審法院得自由裁量、判斷之職權，茍其此項
    裁量、判斷，並不悖乎通常一般人日常生活經驗之定則或論
    理法則，又於判決內論敘其何以作此判斷之心證理由者，即
    不得任意指摘其為違法。
四、經查，原審理由已說明：被告於案發當時，走路速度甚為緩
    慢，並無任何跑步、加速、急停、倒退、橫移等異常舉動，
    其注意義務與常人並無不同，公訴意旨所指被告具有「注意
    步行踏出每一步時，應將腳掌抬高至相當之高度，以避免腳
    底（鞋底）與地面仍有接觸、卡住而導致該步未能完成，並
    進而重心不穩跌倒撞擊他人」之注意義務，於被告行走如常
    ，並無任何異常舉動下，依一般合理客觀之人處於同一情境
    下，此公訴意旨所指之注意義務究竟有無期待可能性，從而
    被告是否負有此注意義務，尚有疑義等語詳盡。檢察官上訴
    意旨指稱原審未論及被告未抬高腳掌步行而跌倒之舉何以未
    違反注意義務云云，容有誤會。又刑法上過失犯特有之規範
    性要素之注意義務，乃客觀之義務，其義務之有無應就法令
    、規則、習慣、法理及一般日常生活經驗等予以觀察（最高
    法院104 年度台上字第1447號判決要旨參照）。上訴意旨所
    認被告於步行時確實未將腳掌抬高至相當之高度，以避免腳
    底（鞋底）與地面接觸、卡住而重心不穩跌倒並傷及他人，
    然每個人之步行方式各有不同，有人習於抬腳行走，亦有人
    習於拖地行走，將腳掌抬高至相當之高度，以避免鞋底與地
    面接觸，是否屬行走之人應盡之注意義務，此均未見檢察官
    舉證說明，是被告究竟有無違反注意義務，俱乏積極證據足
    資證明，檢察官上訴意旨，均係就原判決已明確說明之事項
    ，徒憑己見，反覆爭執，復未提出其他適於證明被告確有公
    訴意旨所指犯行之積極證據，供本院調查審酌，其上訴為無
    理由，應予駁回。
據上論斷，應依刑事訴訟法第368條、第373條，判決如主文。　
本案經檢察官彭師佑提起公訴，檢察官謝咏儒到庭提起上訴，檢
察官林安紜到庭執行職務。　
中　　華　　民　　國　　111 　年　　7 　　月　　7 　　日
                  刑事第十六庭  審判長法　官 劉嶽承
                                      法　官 廖紋妤
                                      法　官 王耀興　　
以上正本證明與原本無異。
不得上訴。
                                      書記官 蘇佳賢
中　　華　　民　　國　　111 　年　　7 　　月　　7 　　日
附件：
臺灣桃園地方法院刑事判決
                                      109年度易字第795號
公　訴　人　臺灣桃園地方檢察署檢察官
被　　　告　曾秋雲
　
選任輔佐人
即被告之子  謝明勳　
上列被告因過失傷害案件，經檢察官提起公訴（109 年度偵續字
第97號），本院判決如下：
    主  文
曾秋雲無罪。
    理  由
一、公訴意旨略以：被告曾秋雲本應注意步行踏出每一步時，應
    將腳掌抬高至相當之高度，以避免腳底（鞋底）與地面仍有
    接觸、卡住而導致該步未能完成並進而重心不穩跌倒撞擊他
    人，而其右腳雖有殘障（領有中度肢障之身心障礙手冊），
    然平日仍能自主行走，無須柺杖、助行器等輔具支撐，僅需
    施以一般之注意程度即能避免上開步行不慎而跌倒之情事，
    然其於民國108 年6 月14日下午1 時35分許，在桃園市○○區
    ○○路000 號0 樓電梯前步行時，竟疏未注意，於欲抬起右腳
    往前1 步時，右腳腳根已抬起，但右腳腳掌前端抬起高度不
    足，右腳鞋底前端與地板仍有接觸（卡住），致該步未能完
    成，右腳腳根踏回原處，而因其當時身體重心已因欲往前1 
    步而前移，在身體重心已前移，但右腳仍在原處的情況下，
    重心不穩而往前跌倒，撞擊已在其前方之告訴人江許秀珠，
    致告訴人江許秀珠因而倒地、身體右側撞擊地面，受有右側
    股骨粗隆間骨折之傷害。因認被告涉犯刑法第284 條前段之
    過失傷害罪嫌。
二、按犯罪事實應依證據認定之，無證據不得認定犯罪事實，又
    不能證明被告犯罪者，應諭知無罪之判決，刑事訴訟法第15
    4 條第2 項及第301 條第1 項分別定有明文。次按刑事訴訟
    法上所謂認定犯罪事實之證據，係指足以認定被告確有犯罪
    行為之積極證據而言；如未能發現相當證據或證據不足以證
    明，自不能以推測或擬制之方法，以為裁判基礎（最高法院
    29年上字第3105號、40年台上字第86號判例意旨參照）。又
    檢察官就被告犯罪事實，應負舉證責任，並指出證明之方法
    ，刑事訴訟法第161 條第1 項定有明文，因此，檢察官對於
    起訴之犯罪事實，應負提出證據及說服之實質舉證責任。倘
    其所提出之證據，不足為被告有罪之積極證明，或其指出證
    明之方法，無從說服法院以形成被告有罪之心證，基於無罪
    推定之原則，自應為被告無罪判決之諭知（最高法院92年台
    上字第128 號判例意旨參照）。再者，刑法上處罰過失犯，
    須行為人對犯罪之發生，有注意之義務，且依當時情形能注
    意，竟疏於注意，而使結果發生，始能加以處罰，若依當時
    情形，結果之發生，乃事出突然，非其所能注意防範，即無
    過失可言，縱有結果發生，亦不能令負刑責。
三、公訴意旨認被告有上開過失傷害之犯行，無非係以被告於警
    詢及偵查中之供述、證人即告訴人江許秀珠於警詢及偵查中
    之證述、監視錄影光碟、擷圖及檢察官勘驗筆錄、長庚醫療
    財團法人林口長庚紀念醫院診斷證明書等件為其主要論據。
四、訊據被告固坦承於上開時、地，行走過程中跌倒在地，並於
    跌倒過程中碰觸告訴人，以致於告訴人跌倒在地等情，惟堅
    詞否認有何過失傷害之犯行，辯稱：我於108年6月14日下午
    1時35分許，在桃園市○○區○○路000號0樓國票證券公司看盤
    結束，與告訴人一起離開，走到電梯前時，我有跌倒，也有
    碰到告訴人，告訴人因此也跌倒，但我不知道為何跌倒，當
    時前方沒有障礙物，又我雖然患有小兒麻痺症，右腳比較無
    力，但我左腳是正常的，平常走路不需要柺杖、助行器或輪
    椅，我從來也不曾跌倒，沒有因為肢體行動去就診，也不會
    走路突然肢體無力等語。經查：
（一）告訴人於108 年6 月14日下午1 時35分許，與被告均在桃
      園市○○區○○路000 號0 樓，並一同走向電梯口處，其等行
      走及互動狀況，經本院勘驗監視錄影畫面如下：告訴人走
      在走道上，左手拿著雨傘，右肩掛著包包，回頭看向被告
      左後方，等候被告，被告左手提著手提袋，兩人一同走向
      電梯前方，被告將手提袋換到右手拿著，告訴人則將雨傘
      換到右手，其左手拍了被告右肩一下，被告左手扶了一下
      左邊牆面，右腳跨出一步時，右腳鞋子前端底部處抵到地
      板，導致身體失去平衡向前傾撞到告訴人身體而跌倒在地
      ，告訴人也因受到被告身體撞擊而重心不穩往後跌倒在地
      等情，有本院勘驗筆錄、監視器畫面擷取照片及監視錄影
      光碟在卷可稽（見易字卷第105 至112 頁），此亦經告訴
      人於警詢、偵查及本院審理中證述屬實（見偵卷第11至13
      、15至16、45至47頁、易字卷第150 至155 頁），並為被
      告所自承。而告訴人因此受有右側股骨粗隆間骨折之傷害
      ，有長庚醫療財團法人林口長庚紀念醫院診斷證明書在卷
      可稽（見偵卷第35頁），是上開事實堪以認定。
（二）按過失特有之規範性要素之注意義務，乃客觀之義務，其
      義務之有無應就法令、規則、習慣、法理及一般日常生活
      經驗等予以觀察（最高法院99年度台上字第3424號判決意
      旨參照；104 年度台上字第1447號判決亦肯認此見解）。
      公訴意旨雖認被告有注意步行踏出每一步時，應將腳掌抬
      高至相當之高度，以避免腳底（鞋底）與地面仍有接觸、
      卡住而導致該步未能完成並進而重心不穩跌倒撞擊他人之
      注意義務。惟按刑法處罰對象乃犯罪行為人，針對過失行
      為之處罰，當以行為人客觀上負有一定注意義務，應予注
      意或有預見結果發生之可能性，惟主觀上竟違反該項注意
      義務而未加注意，或確信其不發生，以致結果仍發生者，
      方始該當過失犯罪構成要件。被告雖因小兒麻痺後遺症導
      致右下肢無力，經診斷為中度肢體障礙，然並無需要裝配
      義肢、支架或輪椅等輔助器一情，此有桃園市政府109年9
      月9日府社障字第1090230303號函附之被告身心障礙鑑定
      資料（見易字卷第43至59頁），參以被告於偵查伊始均堅
      稱：其雖患有小兒麻痺，但平時走路從不需要柺杖、助行
      器或輪椅等輔助工具，證人即告訴人於本院審理中亦證稱
      ：我在上開地點證券公司看過被告很多次，被告都沒有拿
      柺杖，也沒有看過被告跌倒等語（見易字卷第154頁），
      足見被告平時行走在無輔助工具之情形下，亦無容易失足
      跌倒之情形存在。而細繹前開監視錄影畫面可知，被告於
      案發當時，走路速度甚為緩慢，並無任何跑步、加速、急
      停、倒退、橫移等異常舉動，則其注意義務與常人並無不
      同。是以，公訴意旨所指被告具有「注意步行踏出每一步
      時，應將腳掌抬高至相當之高度，以避免腳底（鞋底）與
      地面仍有接觸、卡住而導致該步未能完成，並進而重心不
      穩跌倒撞擊他人」之注意義務，於被告行走如常，並無任
      何異常舉動下，依一般合理客觀之人處於同一情境下，此
      公訴意旨所指之注意義務究竟有無期待可能性，從而被告
      是否負有此注意義務，尚有疑義。
（三）復按當代刑法理論「客觀歸責論」之架構，過失犯之成立
      ，若行為人藉由侵害行為（一）對行為客體製造了法所不
      容許的風險，（二）此不法風險在具體結果中實現了，且
      （三）此結果存在於構成要件效力範圍之內，則由此行為
      所引起的結果，始得算作行為人的成果而歸責予行為人。
      亦即行為人必須具備製造風險、風險實現及構成要件效力
      範圍之3 項要件（最高法院105 年度台上字第3063號判決
      參照），是就本案而言，被告於案發當時行走之行為，與
      常人並無不同，應屬日常生活上之正常行為，並未製造出
      法律上具有重要性之風險，則其重心不穩跌倒，撞擊告訴
      人，以致告訴人受有前開傷害之結果，能否歸責於被告，
      亦非無疑。
（四）從而，依卷內現存之事證，無從認為被告之行走行為，確
      實負有公訴人所指之注意義務，告訴人之傷害結果客觀上
      亦難以歸責於被告，是難認被告就本案事故之發生存有過
      失，自不得逕以過失傷害之罪責對被告相繩。
五、綜上所述，本件公訴人所提證據及指出證明之方法，尚不足
    為被告有罪之積極證明，或說服本院形成被告所涉過失傷害
    犯行之有罪心證，公訴人所指之犯罪事實即屬不能證明，揆
    諸前揭規定及說明，自應為無罪之諭知。
據上論斷，應依刑事訴訟法第301 條第1 項，判決如主文。
本案經檢察官彭師佑提起公訴，檢察官謝咏儒到庭執行職務。
中　　華　　民　　國　 110　　年　　12　　月　　9 　　日
                  刑事第七庭  法　官　陳昭仁
以上正本證明與原本無異。
如不服本判決應於收受判決後20日內向本院提出上訴書狀，並應
敘述具體理由。其未敘述上訴理由者，應於上訴期間屆滿後20日
內向本院補提理由書(均須按他造當事人之人數附繕本)「切勿逕
送上級法院」。